最高法院民事判決　　　　　　九十六年度台上字第一四二０號
上　訴　人　甲○○○
訴訟代理人　陳建維律師
被 上訴 人　合作金庫商業銀行股份有限公司（原中國農民銀行
　　　　　　股份有限公司）
法定代理人　丙○○
被 上訴 人　乙○○
共　　　同
訴訟代理人　李師榮律師
上列當事人間請求返還不當得利等事件，上訴人對於中華民國九
十六年一月二十四日台灣高等法院第二審判決（九十五年度上字
第八二四號），提起上訴，本院判決如下：
    主  文
上訴駁回。
第三審訴訟費用由上訴人負擔。
    理  由
本件上訴人主張：伊於民國八十六年五月間向中國農民銀行股份
有限公司（下稱農民銀行）大安分行申請房屋貸款，約定可借款
之額度為新台幣（下同）六百萬元，並於每次欲借款時，以填寫
個人戶借款支用申請書（下稱申請書）之方式為之。伊於八十六
年五月二十一日借款一百萬元，農民銀行大安分行承辦人員即被
上訴人乙○○要求伊應先於十二張之申請書上簽章，連同印章一
併交其保管，伊照辦後遂請乙○○出具收據，表示由其保管上開
申請書及印章，且要求每次借款時，須由伊告知始可為之。詎乙
○○未經伊同意，逕以其所保管之申請書申請借款，並匯入伊於
農民銀行大安分行之活期存款帳戶內，復利用其持有上述帳戶存
摺及印章之便，自八十六年五月起至八十八年五月二十日止陸續
盜領前開帳戶之款項。伊於上列期間向農民銀行大安分行借款三
百六十萬三千七百五十一元，已還款六百五十六萬四千一百十七
元，總計被上訴人受有不當利益及伊所受之損害為二百九十六萬
零三百六十六元。乙○○之冒貸行為，顯已侵害伊之財產權，依
民法第一百八十四條第一項規定，應負損害賠償責任。被上訴人
合作金庫商業銀行股份有限公司（下稱合庫）因合併而概括承受
農民銀行之權利義務關係，為乙○○之僱用人，依同法第一百八
十八條第一項規定，應負連帶賠償責任等情。爰依不當得利及侵
權行為之法律關係，求為命被上訴人連帶給付二百九十六萬零三
百六十六元，及加計法定遲延利息之判決（上訴人原請求三百三
十一萬六千四百元本息，嗣於原審減縮聲明如上）。
被上訴人則以：上訴人於八十六年五月二十二日向農民銀行大安
分行申請貸款，經核准後循環動用額度為六百萬元，上訴人可於
借款期間自由借款、還款。上訴人自八十六年五月二十二日起至
八十八年五月二十二日止，以申請書循環動用共五百六十九萬六
千元。乙○○辦理貸款之初，確實有留存上訴人已簽章之申請書
十二張，但並未保留上訴人之印章或存摺。且乙○○業於八十六
年八月一日調職至農民銀行新店分行，上訴人原已簽章之申請書
十二張，仍留置於原授信卷宗內，並未動用。乙○○調職前，上
訴人曾申請動用五次款項，其中四次由乙○○辦理，另次由他人
辦理，而上訴人於八十六年五月二十二日、同年七月十四日分別
於農民銀行大安分行、士林分行領取一百萬元，均開具訴外人曾
陳麗香為受款人之支票，足證乙○○並未盜領。迄八十八年六月
間，上訴人因處理訴外人源纖股份有限公司（下稱源纖公司）帳
務事宜之便利性，遂申請貸款續借展期並移至農民銀行台北分行
辦理，復於同年八月二十七日結清農民銀行大安分行之借款，辦
理存摺銷戶手續，被上訴人即無侵權行為及不當得利情事。再者
，上訴人主張之侵權行為請求權，已超過知悉後二年不行使而罹
於時效消滅等語，資為抗辯。
原審以：上訴人於八十六年五月二十二日向農民銀行大安分行申
請貸款，經核准後循環動用額度為六百萬元，上訴人可於借款期
間自由借款、還款。上訴人留存其已簽章之申請書十二張於乙○
○處。上訴人之帳戶自八十六年五月二十二日起至八十八年四月
六日止，以申請書循環動用額度計五百六十九萬六千元。上訴人
於八十八年六月二十三日還清對農民銀行大安分行借款，並於同
年八月二十七日辦理存摺銷戶手續等事實，為兩造所不爭，堪信
為真實。由農民銀行大安分行核撥貸款及還款之紀錄，並無法窺
知上訴人向農民銀行大安分行之借款僅為三百六十萬三千七百五
十一元。證人即農民銀行大安分行授信組組長林愛權於上訴人告
訴乙○○涉嫌詐欺等案件中證稱：上訴人留存之申請書均未使用
而留存在卷內，乙○○於八十六年八月一日調職後，沒有保管該
空白申請書，不可能事後動支，且從資金明細清楚可知諸多款項
均係流入上訴人相關親屬間等語，有台灣台北地方法院檢察署檢
察官九十四年度偵字第一六六四０號不起訴處分書在卷可稽；而
乙○○於八十六年八月一日調職至農民銀行新店分行，亦有該銀
行令附卷可憑，合庫並提出上訴人已申請撥貸之申請書及空白申
請書原本各十二張經查核無訛，堪以採信。至上訴人提出之收據
影本乙張，上訴人之訴訟代理人承認係上訴人所製作，該收據上
並無乙○○之字跡或簽名，僅蓋有乙○○工作使用之便章，且印
文不甚清晰，乙○○否認該收據之真正，並否認保管上訴人之存
摺及印章，上訴人並未舉證證明該收據為真正，亦無其他事證足
證乙○○保管上訴人之印章，尚難據此逕認乙○○持有上訴人之
印章，進而盜領上訴人帳戶內之存款。另卷附存摺存款取款憑條
影本三十九張所載「甲○○○」筆跡，與上訴人承認其簽名真正
之申請書影本十二張，及上訴人不否認其形式上真正之中國農民
銀行辦理消費者貸款申請暨審核綜合表影本、八十六年五月二十
二日存摺存款取款憑條，經以肉眼觀視相互比對其上所載之「甲
○○○」手寫字跡，顯為同一人之字跡。即檢察官於偵查上開詐
欺等案件，亦為相同之認定，觀諸前開不起訴處分書自明。又上
訴人主張其已還款六百五十六萬四千一百十七元，並提出八十六
年八月四日農民銀行士林分行收入傳票、帳號00000000
000之存摺存款存入憑條為證，但其中八十六年八月四日還款
五十七萬九千六百元、八十七年三月三日還款十八萬三千五百十
七元、同年月十三日還款十萬五千元，均未見諸於農民銀行大安
分行核撥貸款及還款之紀錄明細表，且前述款項存入帳號與上訴
人不否認其真正之農民銀行大安分行核撥貸款及還款之紀錄明細
表上所示帳號0000000000000不同，殊難認前開存
入款項係屬還款，而上訴人復未舉證證明各該款項係由乙○○所
盜領或被上訴人有何不當得利之情事，從而上訴人依據侵權行為
及不當得利之法律關係，訴請被上訴人連帶給付二百九十六萬零
三百六十六元本息，為無理由，不應准許。並敘明本件事證已臻
明確，兩造其餘攻擊防禦方法及未經援用之舉證，經核與判決結
果不生影響，不再一一論述。因而維持第一審所為上訴人敗訴之
判決，駁回其上訴，經核於法洵無違誤。按私文書上之簽名或蓋
章，當事人承認其為真正，僅否認係其本人或代理人所簽蓋時，
按諸舉證責任分配之原則，固應由該當事人負舉證之責。惟此項
原則，僅簽名或蓋章於私文書上始有其適用，茍私文書以及當事
人之簽章，均係影印而得，即令影印在同一紙張上，主張其影印
自同一原本者，必須提出原本，或證明係自同一原本影印而來，
始有前述舉證責任分配原則之適用。查乙○○對於上訴人所提出
收據影本上之印章，形式之真正固不爭執，但對於文書之內容真
正，迭有爭執（見第一審卷第一０八、一四七、一六０頁，原審
卷第三八、六八、一一０頁），上訴人復未提出該收據原本以供
查核，原審因認上訴人就乙○○保管其已簽章之空白申請書及持
有其印章，冒貸並冒領款項等事實，應負舉證責任，惟因上訴人
無法舉證以實其說，進而為上訴人不利之判斷，揆諸上揭說明，
其定舉證責任之分配，尚無違誤。上訴論旨，徒執陳詞並就原審
證據取捨、認定事實之職權行使，暨就原審已論斷者，泛言未論
斷，而指摘原判決不當，求予廢棄，非有理由。
據上論結，本件上訴為無理由。依民事訴訟法第四百八十一條、
第四百四十九條第一項、第七十八條，判決如主文。
中　　華　　民　　國　九十六　年　　六　　月　二十八　日
                      最高法院民事第七庭
                          審判長法官  劉　延　村
                                法官  劉　福　來
                                法官  黃　秀　得
                                法官  吳　謀　焰
                                法官  李　寶　堂
      本件正本證明與原本無異
                                      書  記  官
中　　華　　民　　國　九十六　年　　七　　月　　九　　日
                                                      Ｑ
